臺灣臺北地方法院民事判決
110年度建字第226號
原      告  唯翔營造有限公司

法定代理人  陳俊德  
訴訟代理人  陳錦芳律師
            陳高星律師
被      告  交通部臺灣鐵路管理局

法定代理人  杜微    
訴訟代理人  蔡鴻斌律師
            盧仲昱律師
上列當事人間請求返還履約保證金事件，本院於民國111年5月12
日言詞辯論終結，判決如下：
    主      文
一、被告應給付原告新臺幣6,262萬5,000元，及自民國110年5月
    21日起至清償日止，按週年利率5％計算之利息。
二、原告其餘之訴駁回。
三、訴訟費用由被告負擔。
四、本判決於原告以新臺幣2,087萬5,000元為被告供擔保後，得
    假執行。但被告如以新臺幣6,262萬5,000元預供擔保，得免
    為假執行。
    事實及理由
壹、程序方面
　　按訴狀送達後，原告不得將原訴變更或追加，但請求之基礎
    事實同一者，不在此限，民事訴訟法第255條第1項但書第2
    款定有明文。本件原告起訴原以民法第179條規定為請求權
    基礎，請求被告返還履約保證金新臺幣（下同）6,262萬5,0
    00元，嗣追加以兩造簽訂之工程契約第11.5.4條約定為請求
    權基礎，並以之為先位請求權基礎，備位依民法第179條規
    定請求，雖被告表示不同意原告所為追加，但因原告前後主
    張之基礎事實同一，合於前述規定相符，應予准許。
貳、實體方面　　　　　
一、原告主張：
  ㈠伊與訴外人翔茂電業有限公司（下稱翔茂公司）、順晟科技
    企業有限公司（下稱順晟公司）於民國93年7月2日共同得標
    被告之「台鐵烏日新站工程（站房部分）」(下稱系爭工程
    ）採購案，並於93年7月21日簽訂工程契約（下稱系爭契約
    ），但履約未完成前，被告即於95年5月11日以伊進度落後
    為由終止契約，並將伊提供之華南商業銀行股份有限公司（
    下稱華南銀行）履約保證金連帶保證書6,262萬5,000元全額
    兌現扣留，迄未退還款項予伊。惟伊進度落後之原因，係因
    被告原契約工期之規劃即有錯誤，被告所為終止應非合法，
    其自不能扣收履約保證金。縱被告終止契約合法，但依履約
    保證金之性質，係在擔被告實際所受損害，被告於扣除實際
    損害額後，仍應將履約保證金餘額發還予伊。參以系爭契約
    第11.5.3條約定，被告於扣收銀行書面連帶履約保證金之金
    額，扣除賠償金及費用後，仍應發還餘額予伊。華南銀行交
    付被告之履約保證金6,262萬5,000元，係伊繳交履約保證金
    之替代，被告有無終局取得履約保證金之權源，仍應以系爭
    契約約定而定。倘依兩造契約關係判斷，被告實際所受損害
    金額低於擔保金額，致不應終局保有全部或部分履約保證金
    時，被告所受領超過實際受損金額之履約保證金部分，即屬
    無法律上之原因，被告應返還予伊。爰先位依系爭契約第11
    .5.4條約定，備位依民法第179條規定，請求被告返還履約
    保證金6,262萬5,000元。
　㈡被告雖以系爭契約第11.5.6條約定抗辯其得不予發還全部履
    約保證金，惟系爭契約第11.4條、第11.5.6條第4款記載「
    兼具懲罰性及損害賠償性質」、「不發還履約保證金」等文
    字，應無「終局沒收」履約保證金作為懲罰性違約金之意旨
    ，應僅為「暫時扣發」作為擔保賠償之用。又被告因終止契
    約所受之實際損害，經本院96年度建字第279號判決認定有
    清點鑑定費135萬元，經上訴後，臺灣高等法院103年度建上
    字123號判決（下稱高院103年判決）認定損害賠償金額為1,
    198萬0,414元（含鋼材清點整理費、另行發包價差、技術服
    務酬金、物價指數調整款），且該等款項均已以伊對被告之
    工程款債權為抵銷清償完畢，被告全部損害均已獲填補。又
    伊尚有罹於時效之工程款292萬6,424元未能向被告實際請求
    ，及因工程遲延，遭被告扣罰1,688萬9,149元逾期違約金，
    總計賠償及違約金共達3,314萬5,987元（135萬元+1,198萬4
    14元+292萬6,424元+1,688萬9,149元）。倘認被告得沒收履
    約保金作為懲罰性違約金，被告即自原告處取得9,577萬987
    元（6,262萬5,000元+3,314萬5,987元），高於被告實際所
    受損害金額7倍，對原告實非公平，不符契約正義，故請求
    依民法第252條規定將違約金酌減至0元。
　㈢並聲明：⒈被告應給付原告6,262萬5,000元，及自聲請調解書
    繕本送達次日起至清償日止，按週年利率5％計算之利息（下
    稱6,262萬5,000元本息）。⒉願供擔保，請准宣告假執行。㈡
二、被告則以：
  ㈠原告前以伊於95年5月11日終止系爭契約不合法，依承攬契約
    關係及系爭契約第17條第17.1節約定，訴請伊給付系爭契約
    工程款4,542萬9,743元（下稱系爭給付工程款事件），經臺
    灣高等法院103年度建上更㈠字第30號判決（下稱103建上更㈠
    30號判決）認定，因系爭工程進度遲延達60%以上，情節重
    大，伊依系爭契約第17.1條第1款第5目及第11目約定通知終
    止契約合法，經原告上訴後，最高法院以105台上字第823號
    裁定駁回上訴確定。依最高法院有關「民事訴訟上誠信原則
    」或學者所謂「爭點效」判決見解，系爭契約是否經伊合法
    終止，自應受103建上更㈠30號確定判決理由所拘束。
　㈡系爭契約第11.5.6條第4款、第11.4條、第11.5.7條、第17.1
    條第5款已明文約定，因可歸責於廠商事由致全部終止契約
    時，即賦予伊不予發還全部履約保證金之契約效果，不以伊
    實際發生損害為必要，且履約保證金依系爭契約約定不予發
    還者，屬懲罰性質，如有損害，並可向廠商請求損害賠償。
　　系爭工程因原告工程進度嚴重落後，經伊合法終止，伊依系
    爭契約第11.5.6條約定，履約保證金全部不予發還乃適法有
    據，原告自不得請求返還。
　㈢又原告並未實際提出現金予伊作為系爭工程之履約保證金，
    而係由華南銀行出具之履約保證金連帶保證書代替原告應交
    付之履約保證金。依伊與華南銀行間請求給付系爭工程履約
    保證金訴訟事件之最高法院107年度台上字第284號判決、10
    6年台上字第471號判決均認定，該履約保證金係以華南銀行
    之履約保證書代替原告提出現金為履約保證金，乃立即照付
    之擔保契約，具有獨立性，履約保證金連帶保證書之相關權
    利義務法律關係，係存在於伊與華南銀行間，與原告無關，
    原告自不得請求被告返還。況伊係依與華南銀行間履約保證
    金連帶保證書之法律上關係，及伊與華南銀行間請求給付系
    爭工程履約保證金訴訟事件確定判決結果而取得擔保金額，
    並無不當得利情事。
　㈣原告履約進度嚴重落後，屢經伊召開會議研商檢討趕工方案
    及函催原告限期改善，惟原告均置之不理，不出席會議，對
    於伊所寄催告函文亦完全不予回應，亦不趕工；又因原告嚴
    重遲延，將導致延誤高鐵通車時程，致政府對於高鐵公司負
    違約責任，原告違約情節確實重大，亦造成伊於終止系爭契
    約後為另行完成系爭工程之重大損失。而伊依約終止契約後
    ，不予發還本件履約保證金僅6,262萬5,000元，並非原約定
    履約保證金全額8,350萬元，合於系爭契約約定，亦屬公平
    ，並無違約金過高情形。
　㈤並聲明：⒈原告之訴及其假執行之聲請均駁回。⒉如受不利之
    判決，願供擔保，請准宣告免為假執行。
三、本件經本院協助兩造整理不爭執事項如下：（見本院卷㈠第4
    34至436頁，並依判決格式修正或增刪文句）
  ㈠原告與翔茂公司、順晟公司於93年7月2日共同以8億3,500萬
    元得標系爭工程，並於同年月21日與被告簽署系爭契約，由
    原告、翔茂公司及順晟公司分別承攬建築工程、機電工程及
    空調工程，工程款項比例依序為88%、9%、3%，總工期380日
    曆天，原預定於94年8月5日完工。
　㈡系爭工程因受站六地下道因素影響，西、東副正線分別於94
    年2月1日及同年3月4日完成切換，被告同意展延系爭工程工
    期104天，預定完工期限合意展延至94年11月19日。
　㈢因原告工程進度落後，被告於95年4月7日、同年月14日召集
    會議研商具體趕工方案，原告均未出席。嗣被告於同年月18
    日發函催告原告於10日內提出具體改善方案，否則即依系爭
    契約第17條約定終止契約。被告再於同年5月2日發函致原告
    ，告知因原告未依被告前開95年4月18日催告函之期限，於1
    0日內針對工程嚴重落後提出具體改善方案，被告擬依系爭
    契約第17條約定終止契約。
　㈣被告於95年5月11日依系爭契約第17條第17.1節第1款第5目及
    第11目約定，向原告、翔茂公司及順晟公司為終止系爭契約
    之意思表示。
　㈤被告於95年5月11日終止契約時，原告已完成工程之工程款金
    額結算為3億4,095萬5,070元。
　㈥被告於97年7月7日發函催告原告於2週內賠償契約終止後之損
    害計9,490萬9,857元，經原告於同年7月11日收受該信函。
　㈦系爭給付工程款事件經臺灣高等法院103建上更㈠30號判決，
    經最高法院105年度台上字第823號裁定駁回原告之上訴確定
    。
四、本院得心證之理由：
　　原告主張被告終止系爭契約不合法，不能扣收履約保證金；
    縱被告終止契約合法，但依履約保證金之性質，係在擔被告
    實際所受損害，被告於扣除實際損害額後，仍應返還履約保
    證金餘額，而華南銀行交付被告之履約保證金6,262萬5,000
    元，係其繳交履約保證金之替代，被告有無終局取得履約保
    證金之權源，仍應以系爭契約約定而定。被告實際所受損害
    金額低於履約保證金金額，致不應終局保有全部或部分履約
    保證金，被告所受領超過實際受損害金額之履約保證金部分
    ，即屬無法律上之原因，應返還履約保證金，爰先位依系爭
    契約第11.5.4條約定，備位依民法第179條規定，請求被告
    返還履約保證金6,262萬5,000元等語；被告則否認之，並以
    前揭情詞為答辯。茲就本件爭點析述如下：
　㈠被告依系爭契約第17條第17.1節第1款第5目及第11目約定終
    止契約，是否合法？
　⒈按學說上所謂之「爭點效」，係指法院於確定判決理由中，
    對訴訟標的以外當事人所主張或抗辯之重要爭點，本於兩造
    辯論之結果所為之判斷結果，除有顯然違背法令，或當事人
    提出新訴訟資料足以推翻原判斷或原確定判決之判斷顯失公
    平之情形外，於同一當事人間，就與該重要爭點有關之他訴
    訟，不得再為相反之主張，法院亦不得作相異之判斷而言，
    其乃源於訴訟上之誠信原則及當事人公平之訴訟法理而來。
    是「爭點效」之適用，除理由之判斷具備「於同一當事人間
    」、「非顯然違背法令」及「當事人未提出新訴訟資料足以
    推翻原判斷」等條件外，必須該重要爭點，在前訴訟程序已
    列為足以影響判決結果之主要爭點，經兩造各為充分之舉證
    ，一如訴訟標的極盡其攻擊、防禦之能事，並使當事人適當
    而完全之辯論，由法院為實質上之審理判斷，前後兩訴之標
    的利益大致相同者，始應由當事人就該事實之最終判斷，對
    與該重要爭點有關之他訴訟負結果責任，以符民事訴訟上之
    誠信原則（最高法院111年度台上字第398號判決意旨參照）
    。
　⒉經查，原告前以其承攬系爭工程而簽訂系爭契約，系爭工程
    因站房工程之施工介面與被告另交由訴外人凱群營造股份有
    限公司（下稱凱群公司）承攬施作之月台及基礎工程、軌道
    等部分重疊且施工順序在後，因凱群公司遲至94年12月間始
    完成月台工程交付與原告繼續施作，已逾完工期限，惟被告
    就此階段僅願展延工期104個日曆天至94年11月19日，且系
    爭工程另因施工方式變更、預力套管遭人為破壞及天候等不
    可歸責於其之事由致工期延宕，其申請展延工期187天竟未
    獲被告同意，又系爭工程另因鋼構工程協力廠商無力承作、
    被告未給付完整圖說等非可歸責於其之事由，不得不暫停施
    作，被告竟逕行於95年5月11日終止系爭契約，因被告終止
    契約不合法，自不能以各種理由扣除其已完成尚未計價受領
    之工程款為由，依承攬契約關係及系爭契約第17條第17.1節
    約定，起訴請求被告給付系爭契約工程款4,542萬9,743元（
    即系爭給付工程款事件），經本院96年度建字第279號判決
    、臺灣高等法院判決、最高法院判決發回更審後，臺灣高等
    法院以103建上更㈠30號判決，認定原告本於兩造間承攬契約
    之法律關係，請求被告給付工程款（含保留款）518萬5,553
    元及法定遲延利息為有理由，經原告上訴後，最高法院以10
    5年度台上字第823號裁定駁回上訴確定。而查103建上更㈠30
    號判決，係以系爭契約業經被告依系爭契約第17條第17.1節
    第1款第5目及第11目約定合法終止，原告所請求上開工程款
    ，其中1,490萬6,838元已經罹於民法第127條規定2年時效，
    被告並已為時效抗辯拒絕給付，原告僅得請求工程款3,052
    萬2,905元，被告再以系爭工程逾期違約金1,688萬9,149元
    、鋼骨材料估驗計價款709萬8,203元、委託清點鑑定費135
    萬元為抵銷後，原告所得請求被告給付工程款金額為518萬5
    ,553元及法定遲延利息，有該判決、最高法院105年度台上
    字第823號裁定在卷可據（見本院卷㈠第109至129頁、第131
    至133頁）。
　⒊本件與系爭給付工程款事件之兩造當事人、爭執之承攬契約
    關係、系爭工程內容均屬相同，且系爭給付工程款事件判決
    所列爭點「關於上訴人（即本案被告）終止系爭契約是否合
    法部分？」，亦與本件爭點相同，可徵系爭契約是否業經被
    告合法終止之爭點，已經系爭給付工程款事件判決於理由中
    本於當事人辯論之結果而為判斷並判決確定，且該確定判決
    就上開重要爭點之判斷並無顯然違背法令之情形，原告既未
    能提出新訴訟資料足以推翻原判斷之情形，則系爭給付工程
    款事件判決所為系爭契約業經被告合法終止之認定，於本件
    即應有爭點效之適用。是本件關於系爭契約是否合法終止乙
    節，自應受系爭給付工程款事件判決理由所拘束，應以系爭
    給付工程款事件判決理由之判斷為據，原告不得再為相反之
    主張，本院亦不得作相異之判斷。從而，應認被告依系爭契
    約第17條第17.1節第1款第5目及第11目約定終止契約，為合
    法有據。
　㈡原告先位依系爭契約第11.5.4條，請求被告返還履約保證金6
    ,262萬5,000元，有無理由？
　　查系爭契約第11.5.4條約定：「履約保證金於有效期屆滿前
    ，如全部契約標的經本局收受並驗收合格，或在履約保證金
    有效期屆滿時無待解決之事項者，本局將無息發還；但有到
    貨後經驗收不合格或待解決之事項者，本局將暫予扣留履約
    保證金，俟有關損失索賠圓滿解決後始予發還。」（見本院
    卷㈠第31頁），是若原告交付予被告之履約保金於有效期屆
    滿前，如系爭工程全部經被告收受並驗收合格，或在履約保
    證金有效期屆滿時，無待解決之事項者，被告即應將履約保
    證金發還。然若系爭工程驗收不合格或有待解決事項者，被
    告即得暫予扣留履約保證金，俟有關損失索賠後始予發還。
    是上開約款係指原告於正常履約之情況下，於完成系爭工程
    施作，經被告驗收合格或無待解決事項後，被告應將履約保
    證金返還；如驗收不合格或有待解決事項者，被告得將履約
    保證金扣留，待驗收合格或無待解決事項（有損失索賠解決
    後），始將履約保證金返還予原告。然本件被告已依系爭契
    約第17條第17.1節第1款第5目及第11目約定終止契約，系爭
    契約經被告終止後，契約向後失其效力，原告已無法依正常
    履約情形完成全部工程施作，被告亦無法辦理全部工程驗收
    ，原告自無從依前開約定請求被告返還履約保證金。是本件
    並無系爭契約第11.5.4條約款之適用，原告先位主張依此約
    款之約定，請求被告返還履約保證金，為無理由。
　㈢原告備位依民法第179條規定，請求被告返還履約保證金6,26
    2萬5,000元，有無理由？　　　
　⒈按工程實務上，定作人為促使承攬人履行契約，多要求承攬
    人提出履約保證金以為擔保，履約保證金係為擔保契約承攬
    人依約履行債務，而由承攬人或第三人於契約履行前所交付
    之金錢，為金錢擔保之一種，其性質原則上為要物契約，通
    常履約保證金於訂約時即應給付，惟為顧及承攬人於訂約時
    ，有無法提出鉅款繳納履約保證金之困難，故得約定以經定
    作人認可之廠商或金融機構出具保證書以代替現金給付。是
    不論由定作人提出履約保證金，或由廠商、金融機構出具履
    約保證書，其目的皆為擔保承攬債務之履行，即為擔保承攬
    人本於契約所應負之賠償或違約責任。承攬人於履約過程中
    發生應負賠償或違約責任之情形時，定作人固得就承攬人提
    出之履約保證金行使權利，或依履約保證書請求保證之金融
    機構或廠商給付，惟因履約保證金不得獨立於擔保目的而存
    在，定作人如無被擔保債權，即不得終局保有履約保證金，
    與違約金有別，不容混淆（最高法院106年度台上字第97號
    判決意旨參照）。是契約約定發生特定情形時，定作人得全
    部或一部不予發還履約保證金者，僅係指暫時不予發還，以
    待釐清責任及確定賠償金額而言，並非定作人得終局地保有
    履約保證金，故如承攬人之賠償金額責任業已確定，則定作
    人仍應發還超過部分之履約保證金，方符履約保證債務之本
    旨。如有不足，自得就其差額求償，乃屬當然。
　⒉經查，系爭契約第11.5.6條第1項約定：「立約商有下列情形
    之一，所繳納之履約保證金（含其孳息，本項以下同），得
    部分或全部不發還之情形如下：⒈有本法第50條第1項第3款
    至第5款情形之一，依同條第2項前段得追償損失者，與追償
    金額相等之保證金。⒉違反本法第65條規定轉包者，全部保
    證金。⒊擅自減省工料，其減省工料及所造成損失之金額，
    自待付契約價金扣抵仍有不足者，與該不足金額相等之保證
    金。⒋因可歸責於廠商之事由，致部分終止或解除契約者，
    依該部分所占契約金額比率計算之保證金；全部終止或解除
    契約者，全部保證金。⒌查驗或驗收不合格，且未於通知期
    限內依規定辦理，其不合格部分及所造成損失、額外費用或
    懲罰性違約金之金額，自待付契約價金扣抵仍有不足者，與
    該不足金額相等之保證金。⒍未依契約規定期限或機關同意
    之延長期限履行契約之一部或全部，其逾期違約金之金額，
    自待付契約價金扣抵仍有不足者，與該不足金額相等之保證
    金。⒎須返還已支領之契約價金而未返還者，與未返還金額
    相等之保證金。⒏未依契約規定延長保證金之有效期者，其
    應延長之保證金。⒐其他因於歸責於廠商之事由，致機關遭
    受損害，其應由廠商賠償而未賠償者，與應賠償金額相等之
    保證金。」，及第11.5.8條約定：「履約保證金或差額保證
    金得於工程完成25％、50％、75％及正式驗收合格後，分四期
    各以25％無息退還 。」（見本院卷㈠第31至32頁），足見兩
    造就系爭工程履約保證金係約定分4期退還，然若有系爭契
    約第11.5.6條第1項約款所列舉之各項事由時，被告即得不
    依分期退還履約保證金之約定退還履約保證金，並未約定具
    有上開第11.5.6條第1項各款列舉情形時，被告即得將履約
    保證金沒收充作違約金。是系爭契約第11.5.6條第1項各款
    約定範圍，應僅止於保證金發還期限及條件，尚不及於被告
    得否終局保有該履約保證金之權限。且依系爭契約第11.5.6
    條第1項各款內容，既約定「追償金額相等之保證金」、「
    扣抵仍有不足者，與該不足金額相等之保證金」、「與未返
    還金額相等之保證金」、「與應賠償金額相等之保證金」，
    益徵系爭契約第11.5.6條第1項約定不發還履約保證金，係
    指於追償金額相等之保證金、扣抵不足金額相等之保證金、
    未返還金額相等之保證金、賠償金額相等之保證金等情形，
    難逕認系爭契約第11.5.6條第1項所定之履約保證金具有懲
    罰性違約金之性質。是若系爭工程係因可歸責於原告之事由
    致終止契約者，被告得暫不發還履約保證金，待系爭工程經
    被告重新洽請其他廠商完成後，扣抵被告後續為完成系爭工
    程所支付必要費用及損害後，如仍有剩餘者，被告仍應將履
    約保證金之差額返還予原告，亦即被告所繳納之履約保證金
    ，僅係供作履約之擔保，並未約定充作懲罰性之違約金。
  ⒊被告雖辯稱依系爭契約第11.4條約定，履約保證金為懲罰性
    違約金之性質云云。惟按違約金為當事人於締約時，約定就
    契約債務人於債務不履行、不於適當或不依適當方法履行債
    務時，由債務人支付一定之金額，做為賠償額預定或懲罰（
    民法第250條第2項參照），旨在確保契約之履行，而承攬人
    提供履約保證金作為履約之擔保，其擔保範圍如包括債務不
    履行損害賠償或違約責任，定作人於承攬人違約時，就本於
    損害賠償及違約等請求權衍生之違約金債權，固得以扣抵履
    約保證金之方式，實現被擔保之債權，惟因履約保證金不得
    獨立於擔保目的而存在，定作人如無被擔保債權，即不得終
    局保有履約保證金，與違約金有別，二者性質並不相同。
　　而查，系爭契約第11.5.6條第1項約定，並未明定經扣抵不
    予發還之履約保證金即屬懲罰性違約金，不予發還之履約保
    證金用以扣抵被告為完成後續系爭工程所支出之一切費用及
    損害，如有剩餘時，仍應返還予原告，詳如前述，是系爭契
    約第11.5.6條第1項第4款約定之履約保證金非屬懲罰性違約
    金，僅係用以作為履約之擔保，被告辯稱本件履約保證金為
    懲罰性之違約金云云，自非可採。
　⒋又承前所述，系爭工程之履約保證金目的在於擔保系爭契約
    之履行，被告不予發還已收取之履約保證金，係用以填補被
    告後續為完成系爭工程所支付必要費用及損害後，如仍有剩
    餘應返還予原告，是若原告確定應賠償金額未逾被告未發還
    之履約保證金，被告即應將剩餘之款項返還。而查，被告為
    完成後續之系爭工程，委請台灣省土木技師公會辦理終止契
    約清點工作，計支出清點之鑑定費用135萬元之損害，業經
    被告於103建上更㈠30號判決，以原告得請求之工程款債權為
    抵銷清償完畢（見本院卷㈠第109至129頁）。又被告起訴請
    求原告賠償因系爭契約終止所受損害部分，經高院103年判
    決認定，原告應賠償被告鋼材清點及整理相關費用7萬5,825
    元、後續一期工程及水電消防工程之物價調整增加費用944
    萬5,370元、後續工程設計及監造服務費604萬3,062元、空
    污費31萬9,794元，於扣除再行發包所減少之支出費用390萬
    3,637元後，原告應賠償被告1,198萬0,414元，然經原告以
    對被告已罹於時效工程款債權1,490萬6,838元相抵銷後，被
    告對原告之上開損害賠償債權業經原告清償完畢（見本院卷
    ㈠第381至418頁）。是系爭契約終止後，原告雖應賠償被告
    前述之清點鑑定費用135萬元、鋼材清點及整理相關費用7萬
    5,825元、後續一期工程及水電消防工程之物價調整增加費
    用944萬5,370元、後續工程設計及監造服務費604萬3,062元
    、空污費31萬9,794元等，然經原告以上開工程款債權為抵
    銷抗辯後，已足填補被告上開所受損害，自無需於未予發還
    之履約保證金扣抵，應認原告已無應再賠償被告因後續為完
    成系爭工程所支付必要費用及損害，原告繳納之履約保證金
    之目的已消滅，被告已無繼續保有該履約保證金之權利。從
    而，原告依民法第179條規定，請求被告返還履約保證金6,2
    62萬5,000元，即屬有據。又本院既已認定原告得請求被告
    返還履約保證金，自無再審究違約金是否應予以酌減，併予
    敘明。
　⒌至被告辯稱其係依與華南銀行間履約保證金連帶保證書之法
    律上關係，及被告與華南銀行間請求給付系爭工程履約保證
    金訴訟事件確定判決結果而取得擔保金額，並無不當得利情
    事云云。然按國內工程實務界之擔保制度，除保證金之實際
    交付外，常由銀行金融機構出具保證書，以疏解承包商之籌
    資壓力；並於保證書上記載立即照付約款，以滿足業主快速
    實現權利之需求。該保證書雖為承包商繳交保證金之替代，
    惟其性質及法律效力究與承包商原應繳付之保證金不同，不
    宜混淆。核其性質，應屬立即照付之擔保，擔保銀行於業主
    行使請求付款之形式要件時，即有付款義務；擔保銀行除得
    主張該擔保契約本身有效與否之抗辯或業主之請求付款明顯
    即知為權利濫用或有違反誠信原則外，均不得以源於承攬契
    約法律關係為抗辯。至擔保銀行付款後，業主如未因承包商
    之違約受有損害或所受損害少於擔保金額，致不應終局保有
    全額或部分擔保金時，除有特別約定外，基於擔保金於擔保
    銀行給付後，即為承包商依承攬契約所應繳納保證金，依債
    之相對性原則，應由承包商依其與業主間之約定定之，擔保
    銀行不得逕向業主請求返還，僅能依補償關係向承包商求償
    （最高法院102年度台上字第584號判決參照）。而查，依系
    爭契約第11.2.1條及第11.5.1條約定：「立約商繳納保證金
    ，得以現金…，或取具銀行之書面連帶保證或保險公司之連
    帶保證保險單為之，並應至本局專案工程處辦理繳交手續。
    保證金應以立約商名義繳納。」、「立約商應於本局決標通
    知書之日起十天內繳納契約金額百分之十履約保證金。」（
    見本院卷㈠第29至30頁）；復依原告繳交予被告之履約保證
    金連帶保證書記載：「立連帶保證書人（保證人）華南商業
    銀行建成分行（以下簡稱本行）茲因唯翔營造有限公司（以
    下簡稱廠商）得標交通部台灣鐵路管理局專案工程處（以下
    簡稱台鐵）之…台鐵烏日新站工程（站房部分）…依招標文件
    (含其變更或補充）規定應向台鐵繳納履約保證金新臺幣835
    0萬元…，該保證金由本行開具連帶保證書負連帶保證責任。
    」（見本院卷㈠第163頁）；且華南銀行依最高法院107年度
    台上字第284號給付履約保證金事件判決及上開履約保證金
    連帶保證書給付被告履約保證金6,262萬5,000元後，原告亦
    已將該等款項給付予華南公司，有華南銀行111年3月18日函
    覆本院函文在卷可按（見本院卷㈡第71頁）。是華南銀行所
    開具之履約保證金連帶保證書，係為原告繳交履約保證金之
    替代，其性質屬立即照付之擔保，而於華南銀行付款後，被
    告如未因原告違約受有損害或所受損害少於擔保金額，致不
    應終局保有全額或部分擔保金時，基於擔保金於擔保銀行給
    付後，即為原告依承攬契約所應繳納履約保證金，則依債之
    相對性原則，應依原告與被告間之約定辦理。故被告辯稱原
    告不得向其請求返還履約保證金云云，自無可採。
　㈣末按給付無確定期限者，債務人於債權人得請求給付時，經
    其催告而未為給付，自受催告時起，負遲延責任。其經債權
    人起訴而送達訴狀，或依督促程序送達支付命令，或為其他
    相類之行為者，與催告有同一之效力；遲延之債務，以支付
    金錢為標的者，債權人得請求依法定利率計算之遲延利息；
    應付利息之債務，其利率未經約定，亦無法律可據者，週年
    利率為百分之五，民法第229條第2項、第233條第1項前段及
    第203條分別定有明文。本件調解聲請狀繕本於110年5月20
    日送達被告，有本院送達證書影本1份在卷可稽（見本院卷㈠
    第603頁），是原告依前開規定，請求被告給付自該調解聲
    請狀繕本送達翌日（即110年5月21日）起至清償日止，按週
    年利率5％計算之利息，為屬有據。
五、綜上所述，原告先位依系爭契約第11.5.4條約定請求被告給
    付6,262萬5,000元本息，為無理由，應予駁回。原告備位依
    民法第179條規定，請求被告給付6,262萬5,000元本息，為
    有理由，應予准許。又兩造均陳明願供擔保，以代釋明，聲
    請宣告假執行或免為假執行，經核與法律規定相符，爰分別
    酌定相當之擔保金額予以准許。
六、本件事證已臻明確，兩造其餘之攻擊防禦方法及證據資料，
    經本院斟酌後，認均不足以影響本判決之結果，自無一一詳
    予論述之必要，附此敘明。
七、據上論結，本件原告先位之訴為無理由、備位之訴為有理由
    ，依民事訴訟法第79條、第390條第2項、第392條第2項，判
    決如主文。
中　　華　　民　　國　　111 　年　　6 　　月　　9 　　日
                    工程法庭    法  官  林春鈴
以上正本係照原本作成。
如對本判決上訴，須於判決送達後20日內向本院提出上訴狀。如
委任律師提起上訴者，應一併繳納上訴審裁判費。
中　　華　　民　　國　　111 　年　　6 　　月　　9 　　日
                                書記官  鍾尚勲